ACORDAO-COMPLETO-2323301

ACÓRDÃO 477/2019 ATA 7/2019 - PLENÁRIO

VISTOS, relatados e discutidos estes autos que cuidam de Acompanhamento da Carteira de Desinvestimentos da Petróleo Brasileiro S.A., constituídos em cumprimento ao subitem 9.6.1 Acórdão 442/2017-TCU-Plenário com vistas a selecionar casos concretos de vendas de ativos para implementar ações de controle específicas;
ACORDAM os Ministros do Tribunal de Contas da União, reunidos em Sessão Plenária, ante as razões expostas pelo Relator, em:
9.1. determinar à Petrobras, com fundamento no art. 250, inciso II, do Regimento Interno/TCU, combinado com a Resolução-TCU 265, de 9/12/2014, que adote as seguintes providências quanto à sua Carteira de Desinvestimento:
9.1.1. atualize, em arquivo compatível com a extensão xlsx, a planilha eletrônica com informações listadas no Anexo I da instrução autuada como peça 46, disponibilizando-as em data room virtual, no prazo de 30 (trinta) dias contados da aprovação da passagem do respectivo projeto pelos portões estabelecidos na Sistemática de Desinvestimentos;
9.1.2. também no prazo de 30 (trinta) dias contados da aprovação da passagem de qualquer projeto por um dos portões estabelecidos na Sistemática de Desinvestimentos da estatal, envie os respectivos Documentos Internos aprovados pela Diretoria Executiva ou pelo Conselho de Administração, acompanhados dos pacotes de suporte às decisões, bem como de seus anexos;
9.1.3. em relação ao projeto Lobato, regularize e uniformize o Termo de Confidencialidade com as informações e assinaturas de todos representantes do Grupo de Projeto, provendo-lhe a segurança necessária quanto a seus efeitos e exercendo sua competência legal conforme arts. 6º, inciso III, 22 e 25 da Lei 12.527, de 18/11/2011, e encaminhe a este Tribunal, no prazo de 30 (trinta) dias após o saneamento do aludido termo, a documentação comprobatória das medidas adotadas;
9.2. recomendar à Petrobras que avalie a necessidade de gerenciar os riscos relacionados aos processos descritos em sua Sistemática de Desinvestimentos, e não apenas os riscos associados a cada projeto especificamente;
9.3. autorizar a autuação de processos específicos de fiscalização na modalidade Acompanhamento, com os seguintes objetos:
9.3.1. projeto Lotus, que trata da parceira estratégica da Petrobras com a estatal China National Petroleum Corporation International;
9.3.2. Carteira de Desinvestimentos da Petrobras, dando continuidade aos procedimentos fiscalizatórios que até agora vinham sendo realizados neste TC Processo 014.566/2017-6;
9.4. determinar à SeinfraPetróleo que:
9.4.1. no processo que será autuado em cumprimento ao subitem 9.3.2 supra, elabore novas propostas para seleções de casos concretos de vendas de ativos da atual Carteira de Desinvestimentos da Petrobras, com base em critérios de oportunidade, relevância, materialidade e risco, em consonância com o subitem 9.6.1 do Acórdão 442/2017-TCU-Plenário;
9.4.2. providencie a classificação dos documentos constantes deste TC Processo 014.566/2017-6 que, a exemplo da instrução autuada como peça 45, mereçam ser resguardadas por sigilo;
9.5. encaminhar cópia deste Acórdão à Petróleo Brasileiro S.A., cientificando-a, em especial, sobre a ocorrência, no âmbito do projeto Lobato, de descumprimento ao disposto no subitem 5.5.5.1 da Sistemática para Desinvestimentos de Ativos e Empresas da estatal, tendo em vista a ausência de informações no Relatório de Estruturação sobre a exposição financeira no horizonte do Plano de Negócios e Gestão, a estimativa de desoneração de Capex, o impacto no referido Plano, a estimativa de ganho/perda de capital para fins de tributação e demais potenciais impactos tributários;
9.6. arquivar os presentes autos, com fundamento no art. 169, inciso V, do Regimento Interno-TCU.

Acompanhamento da Carteira de Desinvestimentos da Petróleo Brasileiro S.A., constituídos com vistas a selecionar casos concretos de vendas de ativos para implementar ações de controle específicas.

Petróleo Brasileiro S.A.

3. Interessados/Responsáveis: não há.

13.1. Ministros presentes: José Mucio Monteiro (Presidente), Walton Alencar Rodrigues, Benjamin Zymler, Aroldo Cedraz (Relator), Raimundo Carreiro, Ana Arraes, Bruno Dantas e Vital do Rêgo.
13.2. Ministros-Substitutos presentes: Marcos Bemquerer Costa e Weder de Oliveira.

AROLDO CEDRAZ

Com alguns ajustes de forma e fundamentado no inciso I do § 3º do art. 1º da Lei 8.443, de 16/7/1992, adoto como Relatório a instrução elaborada no âmbito da Secretaria de Fiscalização de Infraestrutura de Petróleo e Gás Natural (SeinfraPetróleo) e autuada como peça 46, a qual contou com a anuência do corpo diretivo da referida unidade técnica especializada (peças 47 e 48) :
“INTRODUÇÃO
1. Trata-se de processo de acompanhamento da Carteira de Desinvestimentos da Petróleo Brasileiro S.A. com vistas a selecionar casos concretos de vendas de ativos para implementar ações de controle específicas, constituído com base na deliberação do item 9.6.1 Acórdão 442/2017-TCU-Plenário, de relatoria do Ministro José Múcio Monteiro.
2. Após a prolação do acordão supra, autuou-se o presente processo, em 31/5/2017. A presente instrução visa atender aos itens 9.3.2 a 9.3.4 do Acórdão 655/2018-TCU-Plenário (TC 031.247/2017-2) , já de relatoria do Ministro Aroldo Cedraz:
9.3.2. instrua, com a maior brevidade possível, o TC-Processo 014.566/2017-6, e o submeta ao relator da matéria, indicando que medidas de acompanhamento já foram adotadas no referido processo e as respectivas conclusões da unidade técnica, especialmente em relação ao projeto Lobato, para o qual deverá ser analisado se ainda há necessidade de ação específica de fiscalização voltada a esse ativo;
9.3.3. paralelamente às providências destinadas a dar cumprimento ao subitem anterior (9.3.2) , dê seguimento aos procedimentos de acompanhamento da Carteira de Desinvestimentos da Petrobras S.A. no âmbito daquele TC-Processo 014.566/2017-6, elaborando, se preciso for, também com base em critérios de oportunidade, relevância, materialidade e risco, novas propostas para seleção e fiscalização de casos concretos de vendas de ativos da aludida Carteira;
9.3.4. naquele mesmo TC-Processo 014.566/2017-6, adote rotina de trabalho na qual também sejam levadas ao conhecimento do respectivo relator futuras análises técnicas que levem a unidade técnica a concluir que não se justifica a proposição de processo específico de fiscalização para determinado projeto da Carteira de Desinvestimentos da Petrobras;
3. Ademais, o item 9.6.2 do Acórdão 442/2017-TCU-Plenário, de relatoria do Ministro José Múcio Monteiro, também será objeto de análise nesta instrução:
9.6.2 promova, em processo apartado, a avaliação dos processos de gerenciamento de riscos e de controles internos que subsidiaram a elaboração e a implantação da Sistemática para Desinvestimos da Petrobras;
HISTÓRICO
4. O presente processo é fruto do Acórdão 442/2017-TCU-Plenário, o qual ocorreu no bojo do TC Processo 013.056/2016-6, que tratou de representação acerca de irregularidades na metodologia de alienação de empresas e ativos da Petrobras, denominada Sistemática para Desinvestimentos de Ativos e Empresas do Sistema Petrobras. No referido acórdão, esta Corte de Contas decidiu, dentre outras medidas:
9.1 considerar procedente a representação;
9.2 revogar a medida cautelar adotada mediante o Acórdão 3166/2016-TCU-Plenário;
9.3 determinar à Petrobras que aplique aos projetos de desinvestimento a versão da sistemática aprovada pela Diretoria Executiva da companhia por meio da Ata 5.345, Pauta 85, de 23/1/2017, reiniciando todos aqueles cujos contratos de compra e venda não tenham sido firmados, com exceção dos denominados Ópera e Portfólio 1, que poderão prosseguir, da fase em que se encontram, com a utilização das referidas novas regras;
9.4. recomendar à Petrobras que avalie a pertinência de que o levantamento de informações sobre os potenciais compradores relativas à integridade e conformidade com regulações e práticas internacionais de prevenção à fraude e corrupção seja realizado em todas as operações de que trata este processo, garantido, ainda, que o padrão de ‘Due Diligence de Integridade de Contrapartes nas operações de Aquisições e Desinvestimentos’ contemple averiguação da origem lícita do dinheiro que será usado na aquisição;
9.5 recomendar à Casa Civil da Presidência da República que avalie a conveniência e oportunidade de propor, com a urgência que considerar adequada, norma específica que disponha sobre alienações e desinvestimentos de sociedades de economia mista;
9.6 determinar à Segecex que:
9.6.1 promova análises com vistas a identificar, com base em critérios de oportunidade, relevância, materialidade e risco, quais entre os projetos de desinvestimentos devem ser objeto de trabalho de fiscalização específico, para que sejam submetidos, pelo Relator competente, à deliberação do Plenário deste Tribunal;
9.6.2 promova, em processo apartado, a avaliação dos processos de gerenciamento de riscos e de controles internos que subsidiaram a elaboração e a implantação da Sistemática para Desinvestimos da Petrobras;
5. Em atendimento ao item 9.6.1 acima transcrito, a SeinfraPetróleo instaurou o processo TC Processo 031.247/20172 para a seleção dos casos de desinvestimentos tendo por base os critérios de oportunidade, relevância, materialidade e risco estabelecidos no acórdão supra (item 9.6.1) . O processo foi submetido ao Plenário, que se pronunciou mediante o Acórdão 655/2018-TCU-Plenário supracitado. 
6. A presente instrução visa atender aos itens 9.3.2 a 9.3.4 do Acórdão 655/2018-TCU-Plenário, de relatoria do Ministro Aroldo Cedraz, bem como os itens 9.6.1 e 9.6.2 do Acórdão 442/2017-TCU-Plenário, de relatoria do Ministro José Múcio Monteiro.
EXAME TÉCNICO
Carteira de Desinvestimentos da Petrobras
7. A Petrobras decidiu, em 31/3/2017, encerrar a carteira que estava em andamento à época e construir uma nova carteira de desinvestimento a ser composta por projetos que passariam a seguir a Sistemática de Desinvestimento, terceira revisão, aprovada em 23/1/2017 pelo Conselho de Administração da Companhia (peça 17) . 
8. Posteriormente, em 10/5/2017, a Petrobras informou ao mercado a recomposição na nova carteira de projetos de parceiras e de desinvestimentos (peça 18) . Essa carteira é composta por Parcerias Estratégicas e Projetos de Desinvestimento. 
9. As Parcerias Estratégicas são operações firmadas com parceiros estratégicos, vinculadas a oportunidades de negócio definidas e específicas e que envolvam compartilhamento de tecnologia, de expertise, sinergias e/ou infraestrutura com a cessão ou transferência parcial de bens ou direitos referentes a participação em Empresa/Ativo, desde que a Petrobras mantenha o controle na participação no negócio ou Empresa/Ativo. Por suas características particulares, as parcerias estratégicas se enquadram em inexigibilidade de licitação e não se submetem às regras da Sistemática de Desinvestimentos (peça 19, arquivo: sistemática de desinvestimento) . 
10. Os Projetos de Desinvestimento seguem o rito previsto na sistemática e visam à transferência de titularidade, total ou parcial de bens e/ou direitos pertencentes à Petrobras ou às empresas integrantes do Sistema Petrobras relacionados à Empresa/Ativo (peça 19, arquivo: sistemática de desinvestimento) . São compostos pelas fases descritas a seguir e ilustradas na figura 1:
 a) Fase 1 – Estruturação: destina-se ao planejamento do Projeto de Desinvestimento;
b) Fase 2 – Desenvolvimento: destina-se à realização do Processo Competitivo e;
c) Fase 3 - Encerramento: destina-se à obtenção das aprovações externas, implementação das condições precedentes e ao Fechamento do Projeto de Desinvestimento.
Figura 1: Fluxograma da Sistemática de Desinvestimentos da Petrobras.
Fonte: Sistemática de Desinvestimentos Petrobras, aprovada em 23/1/2017.
11. A definição da carteira consiste na identificação de oportunidades de negócio que integrarão a Carteira de Desinvestimentos da Petrobras. Esta identificação de oportunidades é realizada pela área Estratégia e Organização e pelas áreas de negócios da estatal que detêm o ativo. Deve ser realizada visando à maior aderência do portfólio à estratégia vigente da Petrobras e considera as seguintes motivações: alinhamento estratégico e atratividade dos indicadores financeiros. (Peça 19, arquivo: sistemática de desinvestimento) . 
12. Após a passagem do portão 0, o Projeto de Desinvestimento passa a integrar a Carteira de Desinvestimentos e avança para a fase 1 – estruturação. Nessa fase, são definidos os seguintes pontos (peça 19, arquivo: sistemática de desinvestimento) :
a) motivação do desinvestimento;
b) modelo de negócio proposto;
c) percentual de participação a ser alienado;
d) estimativa do valor de venda;
e) exposição financeira no horizonte do Plano de Negócios e Gestão - PNG;
f) estimativa de desoneração de Capex;
g) estimativa do impacto contábil do modelo de negócio proposto;
h) estimativa de ganho/perda de capital para fins de tributação e quais demais potenciais impactos tributários;
i) Fator de Sucesso previsto;
j) cronograma do projeto, incluindo seus principais marcos conforme regido pela Sistemática;
k) cronograma de ações da Área de Negócio para preparação do Empresa/Ativo para alienação; e 
l) impacto no Plano de Negócios e Gestão (PNG) : Investimento, custos, metas físicas, fluxo de caixa, impacto em outros projetos, entre outros.
13. Além disso, a Área de Negócio Vinculada inicia a preparação da Empresa/Ativo para o desinvestimento, que tem por objetivo: alinhamento estratégico com o PNG, maximização do valor da Empresa/Ativo, maximização do valor das propostas vinculantes, viabilizar e tornar a execução do Projeto de Desinvestimentos menos complexa e reduzir o prazo do Projeto de Desinvestimento. (Peça 19, arquivo: sistemática de desinvestimento) . 
14. Dentre as medidas necessárias para a preparação, estão incluídas as seguintes (peça 19, arquivo: sistemática de desinvestimento) :
a) Tratamento de litígios;
b) Avaliação dos impactos tributários;
c) Reestruturações societárias;
d) Planejamento da separação da empresa/ativo do restante do portfólio da Petrobras, incluindo eventuais revisões do Plano de Negócio da Empresa para alienação;
e) Estudo das autorizações governamentais necessárias ao início ou conclusão do Projeto de Desinvestimento. 
15. Após a passagem do Portão 1 com a respectiva aprovação pela Diretoria Executiva-DE, o Projeto de Desinvestimento ingressa na Fase 2 – Desenvolvimento do Projeto. Essa fase é composta das seguintes etapas (peça 19, arquivo: sistemática de desinvestimento) :
a) Seleção de Potenciais Compradores e Definição dos Critérios Objetivos para passagem de fase; 
b) Divulgação da Oportunidade e assinatura de Acordo de Confidencialidade;
c) Envio de Memorando Descritivo e recebimento de Propostas Não-vinculantes (opcional) ;
d) Envio de Carta-convite/Process Letter, Due Diligence e Recebimento de Propostas Vinculantes; e
e) Negociação de contratos e aprovações internas.
16. Após o portão 5, o Projeto de Desinvestimento passa para a Fase 3 – Fechamento, que ocorre após a celebração dos contratos definitivos relacionados ao projeto e o cumprimento de todas as condições precedentes nele estabelecidas (peça 19, arquivo: sistemática de desinvestimento) . 
17. O estágio dos projetos de desinvestimentos até 23/5/2018 é demonstrado na tabela 1, a qual lista os projetos, organizados pelos respectivos portões que já ultrapassaram, o peso percentual em relação ao valor total da carteira e a data de previsão de passagem do próximo portão (peça 19, arquivo: 2018.05.23 Planilhao TCU) .
Tabela 1 – Projetos de desinvestimento até 23/5/2018
Omissis.
18. Omissis.
19. Os projetos de maior relevância financeira e em estágio mais avançado serão descritos, de forma sucinta, em tópico específico.
Medida Cautelar do STF e suspensão de processos competitivos que resultem em alienação de controle de empresas subsidiárias e controladas pela Petrobras
20. A Federação Nacional das Associações do Pessoal da Caixa Econômica Federal - Fenae e a Confederação Nacional dos Trabalhadores do Ramo Financeiro - Contraf/CUT ajuizaram ação direta de inconstitucionalidade (peça 20) com pedido de cautelar contra o texto integral da Lei 13.303/2016, que se propõe a regulamentar o art. 173, §1º, da Constituição Federal. 
21. O processo n. 5.624-STF teve como relator o Ministro Ricardo Lewandowski que deferiu parcialmente a seguinte medida cautelar:
Diante do exposto, com base no art. 10, § 3º, da Lei 9.868/1999, e no art. 21, V, do RISTF, concedo parcialmente a medida cautelar pleiteada, ad referendum do Plenário deste Supremo Tribunal, para, liminarmente, conferir interpretação conforme à Constituição ao art. 29, caput, XVIII, da Lei 13.303/2016, afirmando que a venda de ações de empresas públicas, sociedades de economia mista ou de suas subsidiárias ou controladas exige prévia autorização legislativa, sempre que se cuide de alienar o controle acionário, bem como que a dispensa de licitação só pode ser aplicada à venda de ações que não importem a perda de controle acionário de empresas públicas, sociedades de economia mista ou de suas subsidiárias ou controladas. (P. 30, peça 20) .
22. Diante de tal fato, a Petrobras emitiu comunicado ao mercado, em 3/7/2018, acerca da suspensão dos processos competitivos dos projetos de refino e dos demais processos que resultem em alienação do controle, conforme transcrito a seguir:
Rio de Janeiro, 03 de julho de 2018 – Petróleo Brasileiro S.A. – A Petrobras, em continuidade aos comunicados divulgados em 27/04/2018, 23/05/2018 e 18/06/2018 referentes aos processos competitivos para formação de Parcerias em Refino, informa que os referidos processos estão suspensos, até nova divulgação, tendo em vista a decisão cautelar proferida pelo Ministro Ricardo Lewandowski, do Supremo Tribunal Federal, no âmbito da ADI 5624 MC/DF, que questiona dispositivos da Lei das Estatais (Lei 13.303/2016) .
O lançamento dos processos competitivos para formação de parcerias em refino ocorreu no dia 27/04/2018 e compreende a alienação de 60% das refinarias Landulpho Alves (RLAM) , na Bahia, e Abreu e Lima (RNEST) , em Pernambuco, bem como das refinarias Alberto Pasqualini (REFAP) , no Rio Grande do Sul, e Presidente Getúlio Vargas (REPAR) , no Paraná, através da criação de subsidiárias e posterior alienação de suas ações, englobando ainda ativos de transporte e logística integrados a estas unidades. (Peça 21) .
Rio de Janeiro, 03 de julho de 2018 – Petróleo Brasileiro S.A. – A Petrobras, em complemento ao Fato Relevante sobre Parcerias em Refino divulgado nesta data, informa que, tendo em vista a decisão cautelar proferida pelo Ministro Ricardo Lewandowski, do Supremo Tribunal Federal, no âmbito da ADI 5624 MC/DF, que questiona dispositivos da Lei das Estatais (Lei 13.303/2016) , os seguintes desinvestimentos também estão suspensos:
- Araucária Nitrogenados S.A., cujo Teaser foi divulgado em 11/09/2017;
- Transportadora Associada de Gás (TAG) , alienação de 90% de ações desta subsidiária, cujo Teaser foi divulgado em 05/09/2017. Este processo já estava suspenso em razão de decisão da 4ª Turma do Tribunal Regional Federal da 5ª Região, conforme divulgado em 05/06/2018.
A Petrobras está avaliando medidas cabíveis em prol dos seus interesses e de seus investidores e reforça a importância do Programa de Parcerias e Desinvestimentos para a redução do seu nível de endividamento e geração de valor através da gestão de portfólio, em linha com seu Plano Estratégico e Plano de Negócios e Gestão 2018-2022.
Fatos julgados relevantes serão oportunamente divulgados ao mercado. (Peça 22) .
23. Dessa forma, todos os projetos que ultrapassaram o portão 2 e que tratam de alienação de controle estão suspensos até que o STF venha a se pronunciar de forma definitiva em relação a referida ação direta de inconstitucionalidade. 
Projetos de Desinvestimentos
24. Considerando a relevância financeira e o avanço para fases externas de alguns projetos, nos próximos parágrafos serão descritos, de forma sucinta, a situação dos projetos mais relevantes que ultrapassaram o Portão 2.
25. O projeto Lobato foi especificado no item 9.3.2 do Acórdão 655/2018-TCU-Plenário, motivo pelo qual será tratado em item separado desta instrução.
26. Omissis. 
27. Omissis. 
28. Omissis. 
29. Omissis. 
30. Omissis. 
31. Omissis. 
32. Omissis. 
33. Omissis. 
34. Omissis. 
35. Omissis. 
36. Omissis. 
37. Omissis. 
38. Omissis. 
39. Omissis. 
40. Omissis.
41. Omissis.
42. Dessa forma, ante aos riscos elencados e considerando o estágio atual da carteira, considera-se que tais projetos poderiam ser objeto de ação de controle desta SeinfraPetróleo quanto à passagem do Portão 2, estágio atual dos projetos, por se enquadrar nos critérios estabelecidos no item 9.3.3 do Acórdão 655/2018-TCU-Plenário. Entretanto, conforme narrado nos §§ 20 a 23 desta instrução, esses projetos, bem como todos os demais da fase de desenvolvimento de projeto que envolvem a alienação do controle acionário, foram suspensos pela Petrobras até uma manifestação definitiva do STF acerca da constitucionalidade da Lei 13.303/2016. 
43. Logo, diante do cenário incerto quanto ao prosseguimento do projeto, não só quanto à pendência de decisão do STF, mas também quanto a um reposicionamento da Petrobras acerca dos ativos da carteira, não se vislumbra e não se considera oportuna, neste momento, a seleção de nenhum caso concreto para realização de auditoria de projetos de desinvestimentos. 
44. Não obstante esse quadro, o acompanhamento atualmente em curso na SeinfraPetróleo, nos moldes descritos no tópico ‘Metodologia de Acompanhamento da Carteira’ desta instrução, continuará a ser executado e assim que se tenha um quadro de definição acerca do andamento da Carteira de Desinvestimentos será devidamente levado ao conhecimento do Ministro-Relator deste processo, em consonância com o estabelecido nos itens 9.3.3 e 9.3.4 do Acórdão 655/2018-TCU-Plenário-Plenário.
45. Adicionalmente, salienta-se que transcorridos mais de quatorze meses desde o refazimento da carteira de desinvestimentos da Petrobras, apenas cinco projetos (até 23/5/2018) haviam chegado à fase de closing, como se vê na tabela 1 supra. 
Parcerias Estratégicas
46. A parceria estratégica do projeto Amarílis foi acordada em 15/12/2017, tendo sido comunicado ao mercado em 18/12/2017. Segundo a Petrobras, a parceira se fundamenta:
A parceria estratégica com a Statoil está fundamentada num alinhamento de interesses estratégicos das duas companhias e no potencial de geração de valor para as partes, em função de seus conhecimentos e experiências nos segmentos de exploração e produção em águas profundas e de gás natural. A Statoil tem reconhecida experiência na otimização de campos maduros offshore com foco tanto na maximização dos fatores de recuperação bem como na extensão da vida útil desses campos. Tem destacada atuação no segmento de gás natural, sendo o segundo maior fornecedor de gás para o mercado europeu e larga experiência e conhecimento em logística, comercialização e regulação do setor. (Peça 40) .
47. Os principais contratos assinados são:
Strategic Alliance Agreement (‘SAA’) - acordo que descreve todos os documentos e iniciativas relacionadas à Parceria Estratégica abrangendo todas as iniciativas negociadas; 
Sale and Purchase Agreement (‘SPA’) - cessão de 25% da participação da Petrobras no campo de Roncador para a Statoil, pelo valor total de US$ 2,9 bilhões, sendo US$ 2,35 bilhões no fechamento da operação e US$ 550 milhões em pagamentos contingentes relacionados aos investimentos dos projetos que visam o aumento do fator de recuperação do campo. Dessa forma, os investimentos futuros neste campo serão realizados na proporção 2:1, com a Statoil assumindo 25% adicionais, limitados a US$ 550 milhões, além da sua participação adquirida. A Petrobras /continuará como operadora do campo, com a participação de 75%;
Strategic Technical Alliance Agreement (‘STAA’) - acordo estratégico de cooperação técnica visando a maximização do valor do ativo e com foco em aumentar o volume recuperável de petróleo (fator de recuperação) , incluindo a extensão da vida útil do campo;
Gas Term Sheet - opção para a Statoil contratar uma determinada capacidade de processamento de gás natural no terminal de Cabiúnas (TECAB) para o desenvolvimento da área do BM-C-33, onde as companhias já são parceiras, sendo a Statoil a operadora da área. (Peça 40) .
48. A parceria estratégica do projeto Tulipa foi firmada em 28/2/2017, sendo comunicada ao mercado em 1/3/2017. Essa parceria estratégica foi motivada pelo compartilhamento de informações, experiências e tecnologias, além de melhorar a financiabilidade da companhia, através de mitigação dos riscos, entrada de caixa e desoneração dos investimentos (peça 41) . Os principais contratos firmados foram:
Carta que concede à Petrobras a opção de aquisição de 20% de participação no bloco 2 da área de Perdido Foldbelt, no setor mexicano do Golfo do México, assumindo apenas as obrigações futuras proporcionais à sua participação; 
Carta de Intenção para estudos exploratórios conjuntos nas áreas exploratórias da Margem Equatorial, e na Bacia de Santos; 
Acordo de parceria tecnológica nas áreas de petrofísica digital, processamento geológico e sistemas de produção submarinos.
Cessão de direitos de 22,5% da Petrobras para a Total, na área da concessão denominada Iara (campos de Sururu, Berbigão e Oeste de Atapu, que estão sujeitos a acordos de unitização com a área denominada Entorno de Iara, sob regime de cessão onerosa, na qual a Petrobras detém 100% de participação) , no Bloco BM-S-11. A Petrobras continuará como operadora e a deter a maior participação nessa área, com 42,5%. A parceria com a Total trará como benefícios a desoneração de investimentos e a incorporação de soluções tecnológicas para o seu desenvolvimento a serem estudadas em conjunto, maximizando a rentabilidade e o volume de óleo a ser recuperado. A BG E&P Brasil – companhia subsidiária da Royal Dutch Shell plc, com 25% e a Petrogal Brasil, com 10%, também fazem parte desse consórcio. 
Cessão de direitos de 35% da Petrobras para a Total, assim como a operação, na área da concessão do campo de Lapa, no Bloco BM-S-9, ficando a Petrobras com 10%. O campo de Lapa encontra-se em fase de produção, tendo iniciado sua operação em dezembro de 2016. A Total, como operadora deste campo, trará benefícios para o consórcio, ao incorporar sua valiosa experiência em projetos de águas profundas para as próximas fases do desenvolvimento desafiador de Lapa, que possui características distintas dos demais campos do pré-sal em operação. A BG E&P Brasil – companhia subsidiária da Royal Dutch Shell plc, com 30% e a RepsolSinopec Brasil, com 25%, também integram esse consórcio.
Venda de 50% de participação da Petrobras para a Total na Termobahia, incluindo as térmicas Rômulo de Almeida e Celso Furtado, localizadas na Bahia. As duas térmicas estão ligadas ao terminal de regaseificação, localizado em São Francisco do Conde, na Bahia, onde a Total terá acesso à capacidade de regaseificação visando o suprimento de gás para as térmicas. Essa iniciativa constitui-se em uma parceria inovadora no mercado térmico brasileiro. (Peça 41) .
49. No âmbito do projeto Tulipa, houve apresentação de denúncia a esta Corte de Contas, relacionada à venda de 50% da participação acionária da Petrobras para a empresas francesa Total na Termobahia (Usinas Termelétricas Rômulo de almeida e Celso Furtado) . Por intermédio Acórdão 997/2018-TCU-Plenário, prolatado no TC Processo 008.435/2017-0, a denúncia foi conhecida e, no mérito, considerada improcedente. Esta foi a primeira e única atuação do TCU nas parcerias estratégicas formadas pela Petrobras a partir de 2017. 
50. Omissis:
51. Dessa forma, considerando a incipiente atuação do TCU no âmbito das parcerias estratégicas da Petrobras, a materialidade financeira envolvida, o impacto na Petrobras e no setor de petróleo e combustíveis no Brasil, associado a ausência de impactos da medida cautelar do STF, comentada em item específico desta instrução, propõe-se que o projeto seja selecionado para autuar processo de acompanhamento na modalidade RAcom. 
52. Os demais projetos das parcerias estratégicas, Sequoia e Bromélia – ainda estão em fase de estruturação quanto aos ativos e contratos a serem firmados com os respectivos parceiros selecionados. 
Projeto Lobato 
53. Omissis.
54. Omissis. 
55. Omissis.
56. Omissis. 
57. Omissis.
58. Omissis. 
59. Omissis.
60. Omissis.
61. Omissis.
62. Omissis. 
63. Omissis.
64. Omissis.
65. Omissis.
Metodologia de Acompanhamento da Carteira 
66. Para acompanhar o andamento dos processos de desinvestimentos da Petrobras, a SeinfraPetróleo tem encaminhado ofícios periódicos solicitando atualizações quanto ao andamento dos projetos na Carteira de Desinvestimentos. Nesses ofícios são solicitados o preenchimento de uma planilha no formato do software Excel, com as colunas estabelecidos no anexo I. 
67. Com essas informações, é possível verificar o avanço dos projetos no fluxograma padrão da sistemática de desinvestimentos e a expectativa de prazos para os próximos portões, suas estimativas do valor de venda, a publicidade dos processos de desinvestimento e o número de interessados nas diversas fases do processo competitivo. 
68. Além dessas informações, para os projetos que passaram pelo Portão 1, foram solicitados os respectivos relatórios de estruturação. Conforme explicado no § 12, nesse relatório são definidos o modelo de negócio proposto e o impacto na companhia com a venda. Ademais, os projetos que ultrapassaram o Portão 1 possuem um menor grau de incerteza quanto à continuidade do processo de desinvestimentos. Desse modo, pode-se averiguar a motivação do desinvestimento e o impacto no PNG. 
69. Para os projetos que ultrapassaram o Portão 2, foram solicitados os Documentos Internos da Petrobras (DIP) encaminhados à Diretoria Executiva (DE) para aprovação da passagem dos portões. Com essa documentação disponível, pode-se aprofundar a análise do projeto caso se julgue oportuno ou caso surja denúncia acerca do projeto via imprensa ou particular.
70. Apesar desses procedimentos para acompanhamento dos processos de desinvestimento, percebeu-se que existe risco de o acompanhamento não ser concomitante à evolução dos mesmos ou de que não seja eficiente.
71. Visando dirimir tal risco, foram discutidas alternativas com a Petrobras para possibilitar um acompanhamento que permita atualizações no andamento dos projetos tão logo elas ocorram. Foi explicado, pela Petrobras, que seria possível o encaminhamento das atas das diretorias executivas com respectivos anexos após a aprovação de passagem de portão de cada projeto. 
72. Porém, por motivos operacionais e devido ao caráter sigiloso dessas informações, seria necessário um prazo entre 30 a 45 dias para disponibilização desses documentos no sistema deallink, sistema de data room virtual, por meio do qual os auditores da SeinfraPetróleo poderiam ter acesso.
73. Para mitigar essa defasagem temporal, foi proposta uma atualização de planilha no formato Excel (Anexo I) , dentro do ambiente deallink, com atualização dos andamentos dos portões do projeto cinco dias após sua aprovação, sem que isso exima a Petrobras de encaminhar os documentos, via sistema deallink, após os trâmites burocráticos para disponibilização das informações para a unidade técnica deste Tribunal. Tal planilha deverá conter, em suas linhas, as informações de cada projeto e em suas colunas deverão conter as informações listadas no anexo I desta instrução. 
74. Esta medida, por um lado, visa evitar reiterados encaminhamentos de ofícios, que burocratizam as demandas na estatal, e permitir que os funcionários da empresa possuam respaldo para encaminhar, diretamente, todos os documentos necessários a esta Corte de Contas em consonância com normativos da Petrobras, considerando serem informações sigilosas, bem como permitir que a equipe de fiscalização tenha conhecimento tempestivo das aprovações que ocorrerem nos projetos da Carteira de Desinvestimentos, possibilitando a tomada de decisão com base em critérios de oportunidade, relevância, materialidade e risco, acerca de quais projetos de desinvestimentos deverão ser objeto de trabalho de fiscalização específico, conforme item 9.3.3 do Acórdão 655/2018-TCU-Plenário.
75. Dessa forma, visando assegurar uma maior tempestividade para acompanhamento dos projetos, possibilitando uma atuação mais eficiente por essa Corte de Contas, entende-se pertinente propor determinação para que a Petrobras disponibilize as seguintes informações em data room virtual:
a) atualize a planilha eletrônica com informações listadas no Anexo I em arquivo compatível com a extensão xlsx, em até cinco dias após sua aprovação da passagem do projeto pelos portões estabelecidos na Sistemática de Desinvestimentos; 
b) Documentos Internos da Petrobras (DIP) aprovados pela Diretoria Executiva (DE) ou pelo ou pelo Conselho de Administração (CA) para passagem pelos portões estabelecidos na Sistemática de Desinvestimentos, acompanhados dos pacotes de suporte às decisões, em até trinta dias após sua aprovação, bem como seus anexos;
Riscos do processo de elaboração e implantação da Sistemática de Desinvestimento
76. Além das atividades de acompanhamento da Carteira de Desinvestimento, o Acórdão 442/2017-TCU-Plenário determinou, em seu item 9.6.2, à SeinfraPetróleo que: 
 (...) promova, em processo apartado, a avaliação dos processos de gerenciamento de riscos e de controles internos que subsidiaram a elaboração e a implantação da Sistemática para Desinvestimos da Petrobras;
77. Para tanto, foi enviado questionário de auditoria à Petrobras – mediante Ofício de requisição 1- fiscalização 123/2017 (peça 43) – com o objetivo de esclarecer o processo que levou a formação da normatização pela empresa do processo de desinvestimento.
78. Omissis. 
79. Omissis.
80. Omissis. 
81. A Sistemática para Desinvestimentos de Ativos e Empresas do Sistema Petrobras foi aprovada em abril de 2014, tendo sido elaborada pelas áreas de Novos Negócios em estreita articulação com a Estratégia Corporativa e com o apoio de representantes do Jurídico, Finanças Corporativas (Fincorp) , Planejamento Financeiro (Plafin) , Tributário e Contabilidade (peça 19, arquivo: Sistemática para Desinvestimentos - Emissão Original) . 
82. Omissis. 
83. Omissis.
84. Essa primeira revisão teve como principais alterações (peça 19, arquivo: 2016-03-08 - Comunicado - Revisao da Sistematica de Desinvestimentos) :
84.1. Inserção da emissão de Relatório de Entrada para cada projeto de Desinvestimento: O Relatório de Entrada é um documento que contém as seguintes informações: descrição do ativo/empresa, contribuição da empresa ou ativo em metas físicas e resultados econômicos para o Sistema Petrobras, motivação para o desinvestimento, condições restritivas e riscos do negócio, valor contábil, avaliação econômica preliminar e histórico de negociações anteriores (se houver) ;
84.2. Atualizações decorrentes de alterações no modelo de governança da Companhia: Os projetos de desinvestimentos passaram a ser apreciados pelo Comitê de Investimentos para assessoramento aos órgãos Deliberativos da Companhia. Foi explicitada a recomendação de que algumas etapas fossem levadas a conhecimento dos Diretores de Contato, que deveriam avaliar a necessidade de submissão do assunto à Diretoria Executiva. Ademais, a Sistemática passou a destacar a atribuição do Comitê Financeiro, Comitê de Assessoramento ao Conselho de Administração, e de avaliar e acompanhar transações envolvendo desinvestimento e aquisição de ativos pela Companhia, podendo solicitar apresentações específicas sempre que julgar adequado. 
84.3. Recomendação de contratação de pelo menos um parecer (fairness opinion ou valuation report) , a ser emitido por instituição financeira distinta da instituição que assessoraria a transação;
84.4. Recomendação para levantamento de informações sobre contrapartes, relativas a questões comerciais e de integridade (due diligence de integridade) ;
84.5. Determinação para que o Relatório de Avaliação Econômico-Financeira fosse elaborado pela Estratégia e Organização e a Área de Negócio, sob a coordenação da primeira;
84.6. Alteração na formatação do documento ‘Relatório da Área Financeira’ (RAF) , que passou a ser substituído por pareceres distintos elaborados pelas áreas técnicas que integravam o Grupo do Projeto, contendo os aspectos financeiros;
84.7. Detalhamento da passagem do projeto da gerência executiva responsável pelo projeto de alienação para a gerência executiva responsável pela gestão do ativo/empresa para a realização do pós-closing.
85. A segunda revisão da Sistemática, aprovada pela Diretoria Executiva em 17/5/2016, contou com as seguintes modificações (peça 19, arquivo: 2016-05-03 Comunicado - Estrategia 2a Sistemática) :
85.1. No Capítulo de Avaliação Econômico-Financeira, incorporou na avaliação, estimativas de valor de mercado (Visão do Comprador) , conforme recomendação do Comitê de Investimentos, e tornou a avaliação econômico-financeira de ativos e empresas para efeito de desinvestimento uma atribuição exclusiva da Área Financeira da Petrobras, conforme determinação do Conselho de Administração;
85.2. Ajustou as nomenclaturas das unidades mencionadas no normativo, tendo em vista a revisão do modelo organizacional em curso na Companhia.
86. Omissis.
87. Omissis.
88. Durante o curso dos trabalhos desse grupo, a Petrobras tomou conhecimento do Relatório de Auditoria da SeinfraPetróleo no âmbito do TC Processo 013.056/2016-6 (peça 12, TC Processo 013.056/2016-6) . Os principais apontamentos do relatório foram: falta de transparência do processo competitivo, possibilidade de escolha do assessor financeiro sem consulta ao mercado; possibilidade de escolha dos potenciais compradores, em um processo sigiloso, e a discricionariedade conferida ao gestor para a escolha desses potenciais compradores; a possibilidade de restrição do número de participantes de forma aleatória; a permissão para alteração do objeto alienado a qualquer momento, mesmo em etapas avançadas de negociação, sem dar oportunidade iguais aos licitantes de se manifestarem sobre alterações promovidas no objeto; não condução à deliberação de órgãos diretivos de parcela considerável de atos relacionados à venda. 
89. Omissis. 
90. Dessa forma, a terceira revisão da Sistemática para desinvestimentos foi alterada nos seguintes pontos para atendimento os itens levantados pelo TCU (peça 19, arquivo: 2017-01-23-Comunicado – 3a sistemática) : 
90.1. Previsão, de modo expresso, que a regra é o processo competitivo e apenas em casos excepcionais, justificados e mediante parecer jurídico e aprovação da Diretoria Executiva, a negociação direta é possível;
90.2. A publicidade passa a ser a regra. Exceções à publicação das principais etapas de cada projeto deverão ser previamente aprovadas pela Diretoria Executiva nos casos em que possa haver prejuízos financeiros para a Petrobras;
90.3. Publicação via fato relevante ou comunicado ao mercado, e disponível no site Petrobras: teor do teaser, início da fase não-vinculante, início da fase vinculante, concessão de exclusividade para negociação, aprovação interna e fechamento da transação;
90.4. Critérios objetivos de seleção aprovadas pela DE e tornados públicos;
90.5. Empresas não selecionadas podem solicitar participação, se cumprirem os critérios, até o recebimento das propostas;
90.6. Sistema eletrônico de recebimento de propostas, permitindo o resguardo do sigilo antes da abertura das propostas, sistema informatizado via Petronect;
90.7. Reinício do processo em caso de alteração do objeto;
90.8. Repetição da fase em caso de alteração de escopo pela DE;
90.9. Nova rodada de propostas vinculantes caso haja propostas com até 10% de diferença em relação à melhor oferta; 
90.10. Possibilidade de nova rodada de propostas de valor com Sale and Purchase Agreement - SPA negociado (adesão) , quando houver propostas com até 10% de diferença em relação à melhor oferta.
90.11. DE aprova início de cada etapa relevante do processo: entrada do projeto na carteira, estruturação do modelo de negócio, definição dos critérios objetivos para convite, lista de potenciais compradores, classificação das propostas não vinculantes recebidas, classificação das propostas vinculantes recebidas, concessão de exclusividade quando for o caso, assinatura dos instrumentos contratuais para a alienação;
90.12. Reuniões de Análise Crítica dos Desinvestimentos com Diretores das Áreas de Negócio obrigatoriamente registrados em ata e com a participação do Gerente Executivo da Conformidade;
90.13. Negociação direta para contratação do assessor financeiro deve obedecer a rodízio de assessores e deve utilizar, para seleção, publicações do mercado para ranqueamento das instituições para a área de atuação do ativo/empresa objeto do Projeto de Desinvestimento;
90.14. Os questionamentos feitos por um dos participantes que melhorem o entendimento do processo e não prejudiquem o valor do ativo devem ser divulgados aos demais;
91. Adicionalmente, a terceira revisão contemplou as propostas do grupo de trabalho peça 19, arquivo: 2017-01-23-Comunicado – 3a sistemática) : 
91.1. Formato de norma, como já é feito no Manual Petrobras de Contratação (MPC) e no Manual de Contratação de Bens e Serviços (MCBS) , e redução da discricionariedade nas decisões pelos gestores por meio da substituição de recomendações na Sistemática para Desinvestimentos por obrigações; 
91.2. Aumento da clareza das responsabilidades dos participantes do processo de desinvestimento por meio da substituição de termos como ‘isto deverá ser feito’ por ‘gestor x deverá fazer’, com maior controle de quem faz o que e quando;
91.3. Necessidade de emissão de Relatório de Avaliação Econômico-Financeira antes do evento de abertura das propostas não-vinculantes e vinculantes;
91.4. Criação de conteúdo mínimo para Relatório de Entrada do Projetos de Desinvestimento na Carteira de Desinvestimentos: descrição do ativo, motivação estratégica para a venda, contribuição para metas e resultados do PNG, condições de risco, valor contábil, indicativo de valor preliminar, histórico de negociações anteriores;
91.5. Emissão do Relatório de Entrada passa a ser condição necessária para aprovação pela Diretoria Executiva de entrada do Projeto de Desinvestimento na Carteira de Desinvestimentos;
91.6. Para projetos acima de US$ 1 bilhão deverão ser solicitadas duas ou mais Fairness Opinions, além daquela emitida pelo assessor financeiro do projeto. Para projetos com valor de até US$ 1 bilhão, será solicitada a Fairness Opinion do assessor financeiro e de outra instituição financeira independente. Poderá haver Fairness Opinions adicionais, desde que devidamente justificadas;
91.7. Explicitação de que o parecer da Conformidade é condição precedente para proposição de assinatura dos instrumentos contratuais de alienação aos órgãos deliberativos da Petrobras;
91.8. Transferência da metodologia de elaboração da avaliação econômico-financeira, anteriormente prevista em anexo da Sistemática para Desinvestimento, para padrão de processo específico, sob gestão da área de Estratégia, possibilitando, assim, o aprimoramento técnico deste padrão sem a necessidade de revisão da Sistemática para Desinvestimentos; 
92. Omissis:
92.1. Omissis;
92.2. Omissis.
93. Omissis:
93.1. Omissis; 
93.2. Omissis; 
93.3. Omissis;
93.4. Omissis;
93.5. Omissis;
93.6. Omissis;
93.7. Omissis;
93.8. Omissis;
93.9. Omissis; 
93.10. Omissis. 
94. Omissis. 
95. Omissis.
96. Omissis:
96.1. Omissis;
96.2. Omissis;
96.3. Omissis;
96.4. Omissis;
96.5. Omissis;
96.6. Omissis;
96.7. Omissis.
97. Omissis.
98. Omissis. 
99. Nesse sentido, a determinação do item 9.6.2 do Acórdão 442/2017-TCU-Plenário para que a Segecex promovesse, ‘em processo apartado, a avaliação dos processos de gerenciamento de riscos e de controles internos que subsidiaram a elaboração e a implantação da Sistemática para Desinvestimos da Petrobras’ restou prejudicada.
100. A SeinfraPetróleo chegou a atuar o TC Processo 010.359/2017-6, para atender à determinação supra. Entretanto, diante das informações da Petrobras, esse processo será objeto de proposta de arquivamento. 
101. O gerenciamento de risco se dá no ciclo de vida de cada projeto, conforme explicado no § 96. Em que pese o adequado gerenciamento de riscos realizados em cada projeto, um gerenciamento de risco da Sistemática permitiria a Petrobras identificar os riscos e assim implementar a melhoria nas revisões da sistemática com mais eficácia. Dessa forma, cabe recomendar à Petrobras que avalie a necessidade de gerenciar os riscos acerca dos processos descritos na sistemática e não apenas a cada projeto de desinvestimento especificamente.
CONCLUSÃO
102. Ao longo da instrução foram demonstrados os procedimentos adotados pela SeinfraPetróleo para o acompanhamento da carteira de desinvestimentos da Petrobras. Tais procedimentos envolvem a atualização contínua de uma planilha elaborada com as informações constantes no Anexo I e a solicitação dos respectivos DIP’s e seus anexos de cada projeto, bem como das aprovações das passagens dos portões. A partir dessas informações é possível avaliar o progresso da carteira, o processo competitivo, a transparência das informações ao mercado e os valores financeiros, dentre outras informações. 
103. Por se tratar de um processo contínuo e que necessita de constantes envios de ofícios solicitando as referidas informações, entende-se, com vistas a melhorar a eficiência deste acompanhamento, oportuno determinar que a Petrobras envie as informações constantes no Anexo I e dos DIP’s de aprovação dos portões a cada movimentação que ocorra na carteira. 
104. Acerca do status dos projetos de desinvestimentos, foi descrito qual o estágio de cada projeto e as informações dos projetos materialmente mais relevantes, dentro de cada fase do processo de desinvestimentos. Dos projetos descritos, foi verificado que os relacionados à alienação de ativos na área de refino possuem um maior impacto nos negócios da Petrobras e no mercado interno. Entretanto, com a Medida Cautelar do STF acerca da necessidade de prévia autorização legislativa para alienação que resulte em perda do controle acionário e da própria suspensão desses projetos pela Petrobras, não se considera oportuna, neste momento, a seleção de nenhum caso concreto para realização de auditoria de projetos de desinvestimentos.
105. Quanto às parcerias estratégicas, foi verificado que o projeto Lotus possui elevada materialidade e relevância para o setor de petróleo e para a Petrobras. Entre as ações negociadas nesta parceria estão a conclusão da Comperj e a revitalização do cluster de Marlim. Como a parceria não implica perda de controle, o projeto não foi atingido pela Cautelar do STF. Dessa forma, propõe-se que o projeto seja selecionado para autuar processo de acompanhamento na modalidade RAcom.
106. Quanto ao acompanhamento do projeto Lobato, alienação de participação acionária da BR Distribuidora, item 9.3.2 do Acórdão 655/2018-TCU-Plenário, a SeinfraPetróleo entende que, tendo sido o desinvestimento realizado em processo transparente, dentro da Bolsa de Valores, monitorado pela CVM, com ampla publicidade e com obtenção de preços por ações compatíveis com as avaliações internas, como se vê no anexo 2 desta instrução, a não ser que sobrevenham fatos novos a ensejar atuação desta Corte de Contas, não se vislumbra, em relação ao Projeto Lobato, necessidade de ação de controle complementar. Na análise realizada, verificou-se duas irregularidades: ausências de informações no Relatório de Estruturação e de assinaturas no Termo de Confidencialidade.
107. No que se refere à aderência do Relatório de Estruturação frente à sistemática estabelecida pela própria Petrobras, concluiu-se que algumas informações não foram prestadas a contento nos respectivos relatórios. As informações ausentes, que deveriam ter sido respondidas no Relatório de Estruturação, são: qual a exposição financeira no horizonte do PNG; qual é a estimativa de desoneração de Capex; qual o impacto no PNG (investimento, custos, metas físicas, fluxo de caixa, impacto em outros projetos, entre outros) e qual a estimativa de ganho/perda de capital para fins de tributação e quais demais potenciais impactos tributários. Considerando que essas informações não prejudicaram o processo de alienação, cabe propor que seja dada ciência a Petrobras quanto à ausência dessas informações no Relatório de Estruturação. 
108. Quanto ao Termo de Confidencialidade, foi detectada a falta de algumas assinaturas e falta de clareza dos registros (nome e assinatura) . A sensibilidade dessas informações, assim como a competência da própria Petrobras para assegurar a proteção da informação sigilosa conforme art. 6º, inciso III, 22 e 25, da Lei 12.527/2011, justificam um trato mais minucioso quanto a esse instrumento de asseguração do sigilo. Dessa forma, propõe-se determinar que a Petrobras regularize e uniformize o Termo de Confidencialidade com as informações e assinaturas de todos representantes do Grupo de Projeto, provendo-lhe a segurança necessária quanto a seus efeitos, encaminhando a este Tribunal os documentos comprobatórios pertinentes.
109. Além do monitoramento da carteira de desinvestimentos, essa instrução avaliou também os processos de gerenciamento de riscos e de controles internos que subsidiaram a elaboração e a implantação da Sistemática de Desinvestimentos da Petrobras, em atendimento ao item 9.6.2 do Acórdão 442/2017-TCU-Plenário.
110. Quanto a isso, verificou-se que as áreas de Risco e Controladoria só participaram do grupo de trabalho da revisão da Sistemática a partir da terceira revisão. Essa terceira revisão da sistemática foi objeto de representação no TCU que resultou no Acórdão 442/2017-TCU-Plenário.
111. Ademais, foi constado que o gerenciamento de risco se dá no ciclo de cada projeto, não existindo um gerenciamento de risco do processo de elaboração e implementação da sistemática de desinvestimento por si só.
112. Dessa forma, como o item 9.6.2 do Acórdão 442/2017-TCU-Plenário determinou que se fizesse a avaliação dos processos de gerenciamento de riscos e de controles internos que subsidiaram a elaboração da implantação da Sistemática de desinvestimentos, conclui-se que não existiram tais medidas na fase de elaboração do normativo pela Petrobras e que, diante disso, não haveria objeto para se implementar ação de controle pela SeinfraPetróleo com relação ao item aludido do acórdão. Com isso, cabe o arquivamento do TC Processo 010.359/2017-6, relatório de levantamento (RL) , aberto com a finalidade de atender ao item 9.6.2 do Acórdão 442/2017-TCU-Plenário. Em relação aos fatos narrados nesta instrução quanto ao gerenciamento de risco, cabe proposta de recomendação à Petrobras para que avalie a necessidade de gerenciar os riscos acerca dos processos descritos na sistemática e não apenas de cada projeto especificamente.
113. Com relação ao processo de fiscalização TC Processo 018.420/2018-4, autuado com fulcro no item 9.2 do Acórdão 655/2018-TCU-Plenário, de relatoria do Ministro Aroldo Cedraz, para acompanhar a alienação da participação acionária da Petrobras na TAG, esse projeto de desinvestimento foi afetado pela liminar prolatada pelo STF supra referida, e também por decisão do TRF5, razão pela qual, até que sobrevenha definição jurídica no âmbito do STF e também no TRF da 5ª Região, propõe-se que o TC Processo 018.420/2018-4 seja sobrestado, até ulterior comunicado da Petrobras de que novas decisões judiciais permitam a retomada do desinvestimento. 
114. Por fim, acerca da classificação de confidencialidade da informação, fundamenta-se uma proposta no mesmo sentido da deliberação prolatada no Acórdão 3343/2015-TCU-Plenário, de relatoria do Ministro Vital do Rêgo. No voto condutor daquele decisum defendeu-se ser de amplo interesse público que a apreciação da matéria não seja afastada do escrutínio social e, ainda, que não se poderia olvidar que a publicidade deve ser a regra e a confidencialidade a exceção, motivo pelo qual o próprio relatório da fiscalização deveria ser tornado público. Tomando como base tal deliberação, propõe-se que a presente instrução seja tornada pública, à exceção dos parágrafos 18; 26 a 41;50; 53 a 65; 78 a 80; 82 a 83; 86 a 87; 89; 92 a 98 e 105; da Tabela 1 – Projetos de desinvestimento até 23/5/2018, referida no parágrafo 17, e do anexo II.
115. Dessa forma, os trechos classificados como sigilosos no parágrafo anterior foram suprimidos desta instrução, sendo que a instrução completa, sem omissões, se encontra na peça 45 deste processo. 
Proposta de encaminhamento
116. Ante todo o exposto, submetem-se os autos à consideração superior, com posterior encaminhamento ao gabinete do Excelentíssimo Ministro Relator Aroldo Cedraz, propondo:
a) determinar à Petrobras, com fundamento no art. 250, inciso II, do RI/TCU c/c Resolução 265/2014, que:
a.1) quanto à Carteira de Desinvestimento, disponibilize as seguintes informações em data room virtual:
a.1.1) atualize a planilha eletrônica com informações listadas no Anexo I em arquivo compatível com a extensão xlsx, em até cinco dias após sua aprovação da passagem do projeto pelos portões estabelecidos na Sistemática de Desinvestimentos; 
a.1.2) envie, para cada projeto de desinvestimento, os Documentos Internos da Petrobras (DIP) aprovados pela Diretoria Executiva (DE) ou pelo Conselho de Administração (CA) para passagem pelos portões estabelecidos na Sistemática de Desinvestimentos, acompanhados dos pacotes de suporte às decisões, em até trinta dias após sua aprovação, bem como seus anexos;
a.2) em relação ao projeto Lobato:
a.2.1) regularize e uniformize o Termo de Confidencialidade com as informações e assinaturas de todos representantes do Grupo de Projeto, provendo-lhe a segurança necessária quanto a seus efeitos e exercendo sua competência legal conforme arts. 6º, inciso III, 22 e 25 da Lei 12.527/2011;
a.2.2.) que encaminhe a este Tribunal a documentação comprobatória referente ao comando do subitem anterior, no prazo de trinta dias após o saneamento do Termo de Confidencialidade;
b) Recomendar à Petrobras que avalie a necessidade de gerenciar os riscos acerca dos processos descritos na sistemática e não apenas de cada projeto especificamente.
c) dar ciência à Petrobras:
c.1) da ausência de informações no Relatório de Estruturação para as questões a seguir relacionadas, em desacordo com o disposto no item 5.5.5.1 da Sistemática para Desinvestimentos de Ativos e Empresas:
i) Qual a exposição financeira no horizonte do PNG;
ii) Qual é a estimativa de desoneração de Capex;
iii) Qual o impacto no PNG (investimento, custos, metas físicas, fluxo de caixa, impacto em outros projetos, entre outros) ;
iv) Qual a estimativa de ganho/perda de capital para fins de tributação e quais demais potenciais impactos tributários.
d) no âmbito da nova Carteira de Desinvestimentos da Petrobras, conforme item 9.3.3 do Acórdão 655/2018-TCU-Plenário, submeter ao Ministro Relator Aroldo Cedraz proposta de Deliberação do Plenário do TCU, nos termos do item 9.6.1 do Acórdão 442/2017-TCU-Plenário, para: 
d.1) autorizar a autuação de processo de fiscalização do projeto Lotus, na modalidade de acompanhamento (RAcom) , que trata da parceira estratégica com a estatal chinesa China National Petroleum Corporation International;
e) restituir os autos à Secretaria de Fiscalização de Infraestrutura de petróleo e Gás Natural (SeinfraPetróleo) para:
e.1) autuar o processo específico de fiscalização proposto no item anterior e para dar seguimento aos procedimentos de acompanhamento da Carteira de Desinvestimentos da Petrobras S.A. no âmbito do TC Processo 014.566/2017-6;
e.2) elaborar novas propostas para seleções de casos concretos de vendas de ativos da nova Carteira de Desinvestimentos da Petrobras, com base em critérios de oportunidade, relevância, materialidade e risco, conforme item 9.6.1 do Acórdão 442/2017-TCU-Plenário; 
f) com fundamento no art. 10, § 1º, e 11 da Lei n. 8.443/1992, c/c art. 157 e 201, § 1º, do Regimento Interno/TCU, e no art. 47, §§ 1º e 2º, da Resolução/TCU n. 259/2014, sobrestar o TC Processo 018.420/2018-4, que trata de Acompanhamento (RAcom) da alienação da participação acionária da Petrobras na Transportadora Associada de Gás S.A. (TAG) , até que sobrevenha informação da Petróleo Brasileiro S.A. acerca da inexistência dos impedimentos decorrentes da decisão exarada no processo ADI 5624 MC/DF do Supremo Tribunal Federal e no processo 0805253-27.2018.4.05.0000 da 4ª Turma do Tribunal Regional Federal (TRF) da 5ª Região;
g) tornar a presente instrução pública, com exceção dos parágrafos 18; 26 a 41;50; 53 a 65; 78 a 80; 82 a 83; 86 a 87; 89; 92 a 98 e 105; da Tabela 1 – Projetos de desinvestimento até 23/5/2018, referida no parágrafo 17, e do anexo II, e fazer incidir sobre as peças deste processo a classificação proposta no aplicativo ‘Classificação de peças do e-TCU com restrição de acesso’, de modo que a concessão de vistas e cópias destes autos seja feita de acordo com as restrições ou permissões ali constantes;
h) encaminhar cópia do Acórdão que vier a ser proferido à Petróleo Brasileiro S.A., informando-a de que o conteúdo da decisão poderá ser consultado no endereço www.tcu.gov.br/acordaos e que o inteiro teor dos acórdãos, incluindo os relatórios e os votos, pode ser obtido no dia seguinte ao de sua oficialização.”
	É o Relatório.

Carolina Bastos Lima Brum (OAB/RJ 135.073), Gustavo de Souza Vellame (OAB/RJ 153.962), Taísa Oliveira Maciel (OAB/RJ 118.488) e outros, representando a Petróleo Brasileiro S.A. (procuração e substabelecimentos às peças 4 a 6).

Não atuou.

ACOMPANHAMENTO DA CARTEIRA DE DESINVESTIMENTOS DA PETROBRAS. INDICAÇÃO DAS MEDIDAS DE ACOMPANHAMENTO JÁ ADOTADAS. AVALIAÇÃO DE CASOS CONCRETOS DE VENDAS DE ATIVOS PARA IMPLEMENTAÇÃO DE AÇÕES ESPECÍFICAS DE CONTROLE. APROVAÇÃO DA AÇÃO PROPOSTA. DETERMINAÇÕES E RECOMENDAÇÕES À PETROBRAS. CONTINUIDADE DO ACOMPANHAMENTO EM NOVO PROCESSO A SER AUTUADO COM ESSE OBJETIVO. ARQUIVAMENTO DO PRESENTE FEITO.

ACOMPANHAMENTO (ACOM)

Secretaria de Fiscalização de Infraestrutura de Petróleo e Gás Natural (SeinfraPetróleo).

Tratam os autos de Acompanhamento da Carteira de Desinvestimentos da Petróleo Brasileiro S.A., constituídos em cumprimento ao subitem 9.6.1 Acórdão 442/2017-TCU-Plenário com vistas a selecionar casos concretos de vendas de ativos para implementar ações de controle específicas.
2.	Aprecia-se nesta etapa processual a manifestação da Secretaria de Fiscalização de Infraestrutura de Petróleo e Gás Natural (SeinfraPetróleo) , acerca dos subitens 9.3.2 a 9.3.4 do Acórdão 655/2018-TCU-Plenário (TC Processo 031.247/2017-2) , mediante os quais esta Corte de Contas determinou àquela unidade técnica especializada que:
 “9.3.2. instrua, com a maior brevidade possível, o TC Processo 014.566/2017-6, e o submeta ao relator da matéria, indicando que medidas de acompanhamento já foram adotadas no referido processo e as respectivas conclusões da unidade técnica, especialmente em relação ao projeto Lobato, para o qual deverá ser analisado se ainda há necessidade de ação específica de fiscalização voltada a esse ativo;
9.3.3. paralelamente às providências destinadas a dar cumprimento ao subitem anterior (9.3.2) , dê seguimento aos procedimentos de acompanhamento da Carteira de Desinvestimentos da Petrobras S.A. no âmbito daquele TC Processo 014.566/2017-6, elaborando, se preciso for, também com base em critérios de oportunidade, relevância, materialidade e risco, novas propostas para seleção e fiscalização de casos concretos de vendas de ativos da aludida Carteira;
9.3.4. naquele mesmo TC Processo 014.566/2017-6, adote rotina de trabalho na qual também sejam levadas ao conhecimento do respectivo relator futuras análises técnicas que levem a unidade técnica a concluir que não se justifica a proposição de processo específico de fiscalização para determinado projeto da Carteira de Desinvestimentos da Petrobras;”
3.	A SeinfraPetróleo também se pronunciou sobre determinação expedida à Secretaria Geral de Controle Externo (Segecex) por meio do Acórdão 442/2017-TCU-Plenário, subitem 9.6.2, in verbis:
“9.6.2 promova, em processo apartado, a avaliação dos processos de gerenciamento de riscos e de controles internos que subsidiaram a elaboração e a implantação da Sistemática para Desinvestimos da Petrobras;”
4.	No que tange às medidas de acompanhamento até aqui adotadas neste TC Processo 014.556/2017-6 e às respectivas conclusões, a unidade instrutiva relata os procedimentos por ela adotados, os quais envolvem a atualização contínua de planilha elaborada com diversas informações sobre cada projeto da Carteira de Desinvestimentos da Petrobras e a solicitação dos respectivos DIPs (Documentos Internos da Petrobras) e seus anexos, bem como das aprovações quando da passagem pelos denominados portões que separam as etapas previstas na Sistemática para Desinvestimentos de Ativos e Empresas da referida estatal, portões e etapas estes indicados no fluxograma que me permito colacionar abaixo:
Figura 1: Fluxograma da Sistemática de Desinvestimentos da Petrobras.
Fonte: Sistemática de Desinvestimentos Petrobras, aprovada em 23/1/2017.
5.	Com os dados e documentos obtidos foi possível à SeinfraPetróleo avaliar o progresso da carteira, o processo competitivo, a transparência das informações ao mercado e os valores financeiros envolvidos, dentre outros aspectos. Ao final, no intuito de aprimorar sua atuação, a unidade instrutiva apresentou proposta de determinação dirigida à estatal para que envie as informações constantes no Anexo I e dos DIP’s de aprovação dos portões a cada movimentação que ocorra na carteira.
6.	Acerca do status dos projetos de desinvestimentos, foi descrito qual o estágio de cada um deles e as informações daqueles materialmente mais relevantes, dentro de cada fase do processo de desinvestimentos. Dos projetos relacionados, verificou a unidade técnica especializada que aqueles referentes à alienação de ativos na área de refino possuem um maior impacto nos negócios da Petrobras e no mercado interno. Entretanto, em função da medida cautelar adotada no âmbito do Supremo Tribunal Federal (STF) apontando a necessidade de prévia autorização legislativa para alienação que resulte em perda do controle acionário e da própria suspensão desses projetos pela Petrobras (ADI 5624 MC/DF) , considerou-se não oportuna a seleção de qualquer caso concreto para realização de auditoria.
7.	No que concerne especificamente ao projeto Lobato, referente à alienação de participação acionária da BR Distribuidora, a SeinfraPetróleo, considerando que o referido desinvestimento foi realizado em processo transparente, dentro da Bolsa de Valores, monitorado pela Comissão de Valores Mobiliários (CVM) , com ampla publicidade e com obtenção de preços por ações compatíveis com as avaliações internas, concluiu não haver, no momento, necessidade de ação de controle complementar, cabendo, por enquanto, apenas a adoção de medidas pontuais em relação a duas irregularidades ocorridas no âmbito do aludido desinvestimento, quais sejam, ausência de informações no Relatório de Estruturação e falta de assinaturas no Termo de Confidencialidade. Nada impede, obviamente, a pronta atuação deste Tribunal de Contas na hipótese de novos fatos que a justifiquem.
8.	Com relação às parcerias estratégicas, foi verificado que o projeto Lotus possui elevada materialidade e relevância para o setor de petróleo e para a Petrobras. Entre as ações negociadas nesta parceria estão a conclusão do Complexo Petroquímico do Rio de Janeiro (Comperj) e a revitalização do cluster de Marlim. Como a parceria não implica perda de controle, ela não foi atingida pela Cautelar do STF, o que ensejou a formulação de proposta pela SeinfraPetróleo com vistas à autuação de processo de acompanhamento com foco no referido projeto.
9.	Conforme consignado no início deste voto, além do monitoramento da carteira de desinvestimentos, avalia-se na presente fase processual, em atendimento ao subitem 9.6.2 do Acórdão 442/2017-TCU-Plenário, os processos de gerenciamento de riscos e de controles internos que subsidiaram a elaboração e a implantação da Sistemática de Desinvestimentos da Petrobras.
10.	Sobre esse tema, constatou a SeinfraPetróleo que as áreas de Risco e Controladoria só participaram do grupo de trabalho da revisão da referida Sistemática a partir da terceira revisão e que o gerenciamento de risco se dá no ciclo de cada projeto, não existindo um gerenciamento de risco do processo de elaboração e implementação da Sistemática de Desinvestimento por si só.
11.	Diante disso, não havendo objeto para se implementar ação de controle pela SeinfraPetróleo com relação ao subitem 9.6.2 do Acórdão 442/2017-TCU-Plenário, sugere a unidade instrutiva que seja arquivado o TC Processo 010.359/2017-6, referente a processo de Levantamento aberto com a finalidade específica de atender àquele comando do TCU, cabendo recomendar à Petrobras que avalie a necessidade de gerenciar os riscos acerca dos processos descritos na sistemática e não apenas de cada projeto especificamente.
12.	Acolho, em essência, as propostas de encaminhamento da unidade instrutiva sintetizadas ao longo deste voto, o que faço adotando como razões de decidir o exame por ela empreendido na instrução autuada como peça 45, na qual se cuidou de abordar, com as devidas profundidade e abrangência, as questões que interessam à presente etapa processual.
13.	Em acréscimo ao mencionado exame técnico, cabe acrescentar, por oportuno, que a Petrobras divulgou, em 17/1/2019, o seguinte Fato Relevante:
“Rio de Janeiro, 17 de janeiro de 2019 – Petróleo Brasileiro S.A. – Petrobras, em continuidade aos Fatos Relevantes divulgados em 03/07/2018, informa que sua Diretoria Executiva decidiu retomar os processos competitivos para as alienações de 90% da participação na Transportadora Associada de Gás S.A. (‘TAG’) e de 100% da Araucária Nitrogenados S.A. (‘ANSA’) e para a formação de Parcerias em Refino. 
No caso do desinvestimento da TAG, cujo respectivo processo competitivo estava também suspenso por decisão da 4ª Turma do Tribunal Regional Federal da 5ª Região, conforme Comunicado ao Mercado divulgado em 05/06/2018, foi levada em consideração a decisão do Superior Tribunal de Justiça no dia 15/01/2019, que acatou pedido formulado pela União de reversão da decisão. 
Além disso, foi também levado em consideração parecer da Advocacia Geral da União (‘AGU’) , o qual conclui que a Petrobras atende aos requisitos colocados no âmbito da análise feita pelo STF na ADI 5624 MC/DF, já que detém autorização legislativa para alienar suas subsidiárias e obedece aos princípios constitucionais ao desinvestir segundo o procedimento do Decreto 9.188/2017, que regulamenta alguns dispositivos da Lei das Estatais (Lei 13.303/2016) e estabelece as regras de governança, transparência e boas práticas de mercado para a adoção de regime especial de desinvestimento de ativos pelas sociedades de economia mista federais. 
A Petrobras reforça a importância do Programa de Parcerias e Desinvestimentos para a redução do seu nível de endividamento e geração de valor através da gestão ativa de portfólio, em linha com seu Plano Estratégico e Plano de Negócios e Gestão 2019-2023.”
14.	Nessas circunstâncias, não se mostra mais pertinente a proposta de sobrestamento do TC Processo 018.420/2018-4, autuado sob a forma de Acompanhamento em observância ao Acórdão 655/2018-TCU-Plenário com foco na alienação da participação acionária da Petrobras na Transportadora Associada de Gás S.A. (TAG) .
15.	Outrossim, não mais subsiste a fundamentação fática suscitada pela SeinfraPetróleo como motivo para a não realização de ações fiscalizatórias direcionadas a alguns projetos de desinvestimento abordados neste TC Processo 014.566/2017-6, devendo, portanto, a referida unidade especializada revisitar esse tema com a devida brevidade.
16.	Quanto aos demais encaminhamentos sugeridos pela SeinfraPetróleo, acolho-os em essência, sem prejuízo à realização de ajustes em dois deles, quais sejam:
	a) alteração, de cinco para trinta dias, do prazo para que a Petrobras “atualize a planilha eletrônica com informações listadas no Anexo I em arquivo compatível com a extensão xlsx” (peça 46, p. 16, item 116, alínea “a.1.1”) , o que faço acolhendo sugestão informalmente trazida a meu Gabinete pela própria equipe técnica da SeinfraPetróleo, após tratativas com a estatal jurisdicionada;
	b) encerrar este TC Processo 014.566/2017-6, sem prejuízo à continuidade do acompanhamento da Carteira de Desinvestimentos da Petrobras S.A. no âmbito de novo processo, em consonância com orientação dirigida às unidades técnicas da Segecex – entre elas a SeinfraPetróleo –, no sentido de que, havendo “necessidade de dar continuidade ao acompanhamento”, que se proponha ao Tribunal a expedição de “determinação para que a UT autue um novo e específico processo” (subitem 95.4.3 do Manual de Acompanhamento elaborado pela Secretaria de Métodos e Suporte ao Controle Externo – Semec, com fundamento no art. 48, inciso III, da então vigente Resolução-TCU 266, de 30/12/2014, e em cumprimento ao subitem 9.3 do Acórdão 1515/2011-TCU-Plenário) .
17.	Acolho, por fim, a proposta da SeinfraPetróleo voltada a resguardar determinadas informações sigilosas constantes destes autos.
	Ante o exposto, VOTO por que o Tribunal adote a deliberação que ora submeto à apreciação deste Colegiado.
TCU, Sala das Sessões Ministro Luciano Brandão Alves de Souza, em 13 de março de 2019.
AROLDO CEDRAZ 
Relator